【裁判字號】    92,判,1147
【裁判日期】    920829
【裁判案由】    綜合所得稅
【裁判全文】
最  高  行  政  法  院  判  決                  九十二年度判字第一一四七號
    上  訴  人  甲○○
    被 上訴 人  財政部臺北市國稅局
    代  表  人  乙○○
右當事人間因綜合所得稅事件，上訴人對於中華民國九十年六月六日臺北高等行政法
院八十九年度訴字第二○九號判決，提起上訴，本院判決如左：
    主  文
上訴駁回。
上訴審訴訟費用由上訴人負擔。
    理  由
本件上訴人八十二年度綜合所得稅結算申報，經被上訴人依據財政部賦稅署（下稱賦
稅署）通報資料，以其漏報當年度參加臺灣妮芙露股份有限公司（下稱妮芙露公司）
多層次傳銷所取得之佣金收入新臺幣（下同）三、五三一、三○四元，乃減除依財政
部核定之必要費用標準百分之二十後，核定其八十二年度執行業務所得二、八二五、
七三九元，併課其當年度綜合所得稅外，並以其漏未申報上開執行業務所得及利息所
得息二、七六二元，合計二、八二七、八○五元，短漏所得稅七一○、七三九元，依
行為時所得稅法第一百十條第一項規定，處以罰鍰三五五、一○○元（計至百元）。
上訴人不服，循序起訴主張：系爭佣金收入係妮芙露公司之法人會員人間風彩有限公
司（下稱人間風彩公司）之營業收入，由上訴人代收後轉交。該公司已於民國八十三
年三月三十一日報繳營利事業所得稅，被上訴人對同一收入再課徵上訴人綜合所得稅
，造成重複課稅，損及上訴人之租稅權益，亦與財政部七十二年九月二日台財稅第三
六一七二號、八十三年三月三十日台財稅第八三一五八七二三七號函釋，允准法人會
員參加多層次傳銷，其取得之報酬按佣金收入處理之意旨相違。一再訴願決定及原處
分僅以妮芙露公司八十六年六月十六日出具之說明書為依據，未查明說明書內容之真
實性，即否認法人會員人間風彩公司存在之事實，並據以補徵上訴人八十二年度綜合
所得稅及罰鍰，違反「主張漏稅者負舉證責任」之規定及租稅法定主義暨司法院釋字
第二一七號解釋意旨。為此訴請撤銷再訴願決定、訴願決定及原處分。
被上訴人則以：本件係經賦稅署查明妮芙露公司八十二年度存入其直銷會員個人金融
帳戶之款項，係屬以直銷會員個人之下線行銷體系之銷售成績推算該會員應得之佣金
，業經該公司出具八十六年六月十六日說明書承認不諱，足見系爭佣金所得人為直銷
會員個人，非法人會員。上訴人雖一再訴稱系爭佣金收入係妮芙露公司給付予法人會
員人間風彩公司，經其代收後已轉交云云，惟其始終未能提示交付之資金流程，自難
採信，原處分並無違誤等語，資為抗辯。
原審斟酌全辯論意旨及調查證據之結果，以：按「個人綜合所得總額，以其全年左列
各類所得合併計算之：．．．第二類：執行業務者之業務或演技收入，減除業務所房
租或折舊、業務上使用器材設備之折舊及修理費，或收取代價提供顧客使用之藥品、
材料等之成本、業務上僱用人員之薪資、執行業務之旅費及其他直接必要費用後之餘
額為所得，合併計算個人綜合所得總額。」為行為時所得稅法第十四條第一項第二類
所明定。次按「執行業務者未依法辦理結算申報，或未依法設帳記載及保存憑證，或
未能提供證明所得額之帳簿文據者，八十二年度應依下列標準計算其必要費用。‧‧
‧七、：（二）一般經紀人：二○％。」、「核釋多層次傳銷事業參加人銷售商品或
提供勞務取得之所得課稅疑義。說明：二、多層次傳銷事業參加人所得課稅有關規定
如次：（一）傳銷事業應於每年一月底前將上一年度各參加人進貨資料，彙報該管國
稅稽徵機關查核。（二）個人參加人如無固定營業場所，可免辦理營業登記，並免徵
營業稅及營利事業所得稅，惟應依法課徵個人綜合所得稅。（三）個人參加人部分：
１個人參加人銷售商品或提供勞務予消費者，所賺取之零售利潤，除經查明參加人提
供之憑證屬實者，可核實認定外，稽徵機關得依參加人之進貨資料按建議價格（參考
價格）計算銷售額，如查無上述價格，則參考參加人進貨商品類別，依當年度各該營
利事業同業利潤標準之零售毛利率核算之銷售價格計算銷售額，再依一時貿易盈餘之
純益率百分之六核計個人營利所得予以歸戶課稅。２個人參加人因下層直銷商向傳銷
事業進貨或購進商品累積積分額（或金額）達一定標準，而自該事業取得之業績獎金
或各種補助費，係屬佣金收入，得依所得稅法第十四條第一項第二類規定，減除直接
必要費用後之餘額為所得額。納稅義務人如未依法辦理結算申報，或未依法記帳及保
存憑證，或未能提供證明所得額之帳簿文據者，可適用本部核定各該年度經紀人費用
率計算其必要費用。３個人參加人因直接向傳銷事業進貨或購進商品累積積分額（或
金額）達一定標準，而自該事業取得之業績獎金或各種補助費，核屬所得稅法第十四
第一項第九類規定之其他所得。（四）營利事業參加人部分：營利事業參加人除經銷
傳銷事業商品，賺取銷售利潤外，其因向傳銷事業購進商品達一定標準而取得之報酬
，按進貨折讓處理；其因推薦下層參加人向傳銷事業購進商品達一定標準而取得之報
酬，按佣金收入處理。準此，營利事業參加人兼具買賣業及經紀業性質，其於適用擴
大書面審核營利事業所得稅結算申報案件實施要點時，應依該要點第二點第二項規定
，以主要業別（收入較高者）之純益率標準計算之。至稽徵機關依同業利潤標準核定
其所得額時，則分別按各該業別適用之同業利潤標準辦理。」為財政部八十三年二月
十九日台財稅字第八三一五八四六一○號及八十三年三月三十日台財稅第八三一五八
七二三七號函釋在案，該函釋與所得稅法規定並無不合，應予援用。本件上訴人八十
二年度自妮芙露公司取得佣金三、五三一、三○四元，有妮芙露公司違章承認書、支
付明細表及各類所得扣繳暨免扣繳憑單暨談話記錄影本等附卷可稽。而本件係賦稅署
先查獲妮芙露公司違章事件而循線所發現，經查妮芙露公司給付上訴人之佣金係直接
存入上訴人個人金融帳戶，參之妮芙露公司於八十六年六月十六日說明書內所言，系
爭佣金之計算係依直銷會員個人之下線行銷體系所計算出之銷售成績，而據以推算會
員應得之佣金等語，則其計算基礎為個人，並非法人甚明。且妮芙露公司所開立之扣
繳憑單給付對象為上訴人個人，此不惟有扣繳憑單在卷為憑，復有支付明細表影本可
佐證。上訴人所稱其係以個人帳戶代人間風彩公司收受佣金一節，經查上訴人之會員
編號為七九七七，有直銷參加人明細表及扣抵明細表之記載可稽，故人間風彩公司並
非妮芙露公司之會員甚明。又公司係法人，與自然人分屬兩個不同之人格個體，為眾
所周知，苟本件交易對象為法人之人間風彩公司，縱係委託上訴人代收，按理妮芙露
公司當無將佣金給付對象誤認、錯置之可能，亦絕無於扣繳憑單及支付明細表等登載
錯誤之理。參以本件佣金金額係以其會員個人之下線行銷體系銷售成績累計計算，金
額復高達三百五十三萬一千三百零四元，如佣金確係人間風彩公司之營利所得，人間
風彩公司之負責人為陳慧珍，則妮芙露公司將佣金交付與個人，亦應交付與公司之負
責人陳慧珍而非交付與僅為股東之上訴人，是上訴人所稱其代收人間風彩公司之高額
佣金一節，顯與常理有違，不足採信。況妮芙露公司迄無註銷或更正扣繳憑單給付對
象之情形，益證本件佣金給付對象為上訴人個人，上訴人空言主張代收佣金，卻始終
未提出任何合理正當理由及證據以實其說，自難謂其已盡舉證責任，所言殊難採信，
是系爭佣金收入為上訴人個人所得，當可認定。至人間風彩公司開立統一發票予妮芙
露公司一節，因開立發票原得刻意安排，且其所載內容反於前述妮芙露公司所出具之
違章承認書、支付明細表及扣繳憑單所載內容，自無足取。雖妮芙露公司出具違章承
認書後，又於八十六年九月二十六日再出具聲明書變更說詞，惟其所稱與其被查獲之
前開資料不符，無足採信。從而被上訴人認上訴人未列報佣金收入三、五三一、三○
四元，除將該佣金收入減除依財政部核定之必要費用標準百分之二十後，核定其執行
業務所得二、八二五、○四三元，併課其當年度綜合所得稅外，並以上訴人漏未申報
系爭執行業務所得及利息所得合計二、八二七、八○五元，短漏所得稅額計七一○、
七三九元，依行為時所得稅法第一百十條第一項規定，處以罰鍰三五五一○○元（：
710739×[( 0000000×0.5＋2762×0.2) /0000000]=335161，未逾越財政部所頒稅務
違章案件裁罰金額或倍數參考表之規定，無恣意裁量情事，上訴人所指被上訴人按一
倍裁罰（按漏未申報系爭執行業務所得部分，僅處零點五倍），其行政處分顯不公平
，為無可採。至上訴人主張重複課稅一節，如人間風彩公司所列報佣金收入與本件係
屬同一筆，乃重複核課，應於本件判決確定後，由主管機關本於職權，依法核退相關
稅捐。本件被上訴人原核定及復查決定俱無違誤，一再訴願決定予以維持，俱無不合
，上訴人之訴難認有理由等為其判斷之基礎，並說明其證據之取捨，而駁回其訴。
本院查：原判決就系爭收入係上訴人個人之佣金收入，非人間風彩公司之收入，已詳
為調查，並說明其據以認定之證據，並無違反行政訴訟法第一百二十五條第一項、第
一百三十三條、第一百三十四條及第一百三十六條準用民事訴訟法第二百七十七條規
定，上訴人猶執陳詞，就原審取捨證據，認定事實之職權行使，指摘原審判決違反經
驗法則及論理法則，並非可採。系爭佣金收入經原審認定為上訴人個人所得，則被上
訴人依法核課上訴人綜合所得稅，自無不合，不因前由人間風彩公司誤報營業稅及營
利所得稅而受影響。至人間風彩公司已繳稅款之退還係屬另案問題，無重複課稅之疑
慮，亦難謂有違憲法第十九條租稅法律保護主義，或行政法上之法律保留原則，或司
法院釋字第二一七號解釋意旨。所得稅法十一條第二項係關於營利事業範圍之規定，
該法施行細則第八十三條第二項則係關於行紀業或兼營行紀業等營利事業之租金收入
扣繳規定，財政部七十二年九月二日台財稅第三六一七二號亦係關於自行進貨沿門銷
售者是否應辦理營業事業登記之函釋，本件被上訴人係個人，非營利事業，亦非行紀
業，其個人之佣金收入課稅問題與上開規定及函釋無關。財政部八十三年三月三十日
台財稅第八三一五八七二三七號函釋，固認傳銷事業得有法人會員之存在，惟本件取
得系爭佣金者係上訴人個人，並非法人人間風彩公司，已如前述，故財政部上開函關
於法人會員部分，顯與本件爭點無涉。原判決認定系爭佣金係上訴人所取得而上訴人
漏未申報，即認上訴人難謂無故意或過失，而維持被上訴人之裁罰處分，與司法院釋
字第二七五號解釋尚無牴觸。行政程序法係於九十年一月一日始施行，被上訴人為本
件罰鍰處分時，該法尚未施行，上訴人謂本件罰鍰處分未記明行政罰之責任要件，與
行政程序法第一百十四條第一項第二款及第二項規定不符乙節，亦無足取。又原判決
理由項下記載：「揆之前開判例，自難謂其已盡舉證責任」，而未載明所指判例字號
及理由項下三部分誤載上訴人八十二年度係未辦理結算申報，固有未當，惟判例文號
並非必記載事項，其漏未記載及誤載上訴人未辦申報，均與結論無影響，仍應認上訴
人之上訴為無理由，予以駁回。
據上論結，本件上訴為無理由，爰依行政訴訟法第二百五十五條第一項、第九十八條
第三項前段，判決如主文。
中    華    民    國      九十二      年      八      月      二十九    日
                    最 高 行 政 法 院 第 一 庭
                                審 判 長 法  官      黃  璽  君
                                         法  官      林  家  惠
                                         法  官      林  茂  權
                                         法  官      劉  鑫  楨
                                         法  官      廖  宏  明
右  正  本  證  明  與  原  本  無  異
                                         法院書記官  邱  彰  德
中    華    民    國    九十二      年      八        月    二十九      日


司法院資訊處製作；財團法人民間司法改革基金會備份。
